臺灣屏東地方法院刑事判決　　　　　　　　　　　　　九十二年度訴字第五六四號
　　公　訴　人　臺灣屏東地方法院檢察署檢察官
　　被　　　告　乙○○
　　選任辯護人　蘇志成律師
右列被告因誣告案件，經檢察官聲請簡易判決處刑（九十一年度偵字第四五九二號，
經本院潮州簡易庭認不宜以簡易判決處刑，移由本院刑事庭依通常程序審理，本院判
決如左：
      主  文
乙○○無罪。
      理  由
一、公訴意旨略以：被告黃彩敏為甲○○之妻，甲○○前因擔任王河霖向屏東縣林邊
    鄉農會借款之連帶保證人，並提供其所有坐落於屏東縣林邊鄉○○○段第二○六
    、第二一八號、屏東縣南州鄉○路○段第五三二號三筆土地為抵押物擔保上開借
    款，嗣甲○○因無力償還債務，致前開三筆土地遭臺灣屏東地方法院以八十五年
    度執字第三八三號案件執行拍賣（此部分甲○○前向臺灣屏東地方法院提起自訴
    稱其於民國八十三年一月二十日至同年月二十四日間，遭丙○○擅自冒名偽造署
    押，使其擔任王河霖借款之連帶保證人及以其所有之前開土地為抵押物擔保借款
    ，認丙○○涉犯偽造文書罪，惟該案業經臺灣屏東地方法院以八十八年度自字第
    六十二號案件判處丙○○無罪確定）。詎乙○○明知其姊夫丙○○受其與甲○○
    之委任，處理本件執行事件，竟於九十一年九月二十一日，利用中度智障不知情
    之甲○○中為自訴人，向臺灣屏東地方法院提起偽造文書自訴，誣告丙○○未受
    其等委任，而擅以甲○○名義，偽造下列之書狀，提出於法院：(一)、於不詳時地
    ，盜刻甲○○之印章，於臺灣屏東地方法院前開八十五年執字第三八三號執行事
    件中，偽造甲○○之簽名、署押，冒蓋前揭盜刻印章，偽造八十五年九月九日之
    「聲請書狀」，就前揭執行案件土地之鑑價，具狀聲請提高價額，並將甲○○之
    住所刻意寫成四五○之一號；(二)、偽造八十六年七月二十三日以甲○○名義提出
    於法院之「聲明異議狀」；(三)、於不詳時地，冒蓋前開盜刻之甲○○印章，並以
    甲○○之名義，偽造八十六年九月四日及同年十二月二十六日之「委任狀」，而
    委任丙○○為前揭執行事件自訴人甲○○之訴訟代理人；(四)、於八十七年七月三
    日，冒簽甲○○姓名，並以前揭盜刻印章蓋於委任狀內，而偽造「委任狀」，冒
    甲○○之名義委任律師黃政雄為前揭執行事件之訴訟代理人。因認被告乙○○涉
    犯有刑法第一百六十九條第一項之誣告罪嫌云云。
二、按犯罪事實應依證據認定之，無證據不得認定犯罪事實，刑事訴訟法第一百五十
    四條第二項定有明文。又刑事訴訟法第一百六十一條已於民國九十一年二月八日
    修正公布，其第一項規定：檢察官就被告犯罪事實，應負舉證責任，並指出證明
    之方法。因此，檢察官對於起訴之犯罪事實，應負提出證據及說服之實質舉證責
    任。倘其所提出之證據，不足為被告有罪之積極證明，或其指出證明之方法，無
    從說服法院以形成被告有罪之心證，基於無罪推定之原則，自應為被告無罪判決
    之諭知，最高法院九十二年台上字第一二八號著有判例。
三、公訴人認被告涉犯誣告罪嫌，係以：（一）於前開八十五年執字第八三八號民事
    強制執行程序中，臺灣屏東地方法院民事執行處曾先後傳喚、通知債務人甲○○
    十六次，除八十五年十一月十二日拍賣通知由丙○○代領，及八十七年三月二十
    四日詢價通知函，因所寄存之屏東縣警察局東港分局林邊分駐所檔案室翻修，相
    關公文資料無從查考，致究由何人所領無從查證，有該局九十一年三月七日東警
    分刑字第一四七一三號函附卷可佐外，餘鑑價函、強制管理命令、拍賣通知、追
    繳契據等分由甲○○或甲○○之子陳福全、陳恩祥、媳婦縲吉娜及乙○○等所收
    受。被告雖前於九十年自字第七十七號案件中，指稱收受人等之印章、指紋等係
    遭他人所偽造而遭冒領等語，然被告並無提出合理證據資料佐證。而衡情，郵務
    送達係不定時為之，他人亦無天天守候在被告家中，伺機冒領之可能，再者，如
    要冒領以遂犯行，又何必徒留指紋以供追訴。另證人即被告之子陳恩祥於九十二
    年一月二十三日本件偵查中證稱：有部分是伊等收受，而丙○○告知伊的父母沒
    有關係，而且丙○○就住在伊的隔壁，並有伊的父母印章等語，堪認被告知悉本
    件執行案件，且程序之進行，均在被告所掌握中。從而，苟若丙○○於僅有被告
    乙○○口頭委任之情況下，基於家族情誼，代為處理上開事項，衡與常情並不相
    違。（二）被告雖指稱前開執行卷卷附之八十六年十二月二十六日民事委任狀，
    係為丙○○所偽造，然核丙○○於該執行程序中提出該紙委任狀後，即於同日到
    院陳稱：「（法官問：本件林邊鄉○○段二一八號有無增值情形？）我們認為這
    段期間該筆土地有增值‧‧‧‧（希望能重新估價再拍賣）。」等語（見執行卷
    第二二三、二二四頁），與被告之夫甲○○於八十六年十二月十日所提民事陳明
    狀內容主旨相同（見執行卷第二二一、二二二頁），足徵丙○○顯係事先經被告
    乙○○等告知而具狀陳稱。（三）丙○○於該民事強制執行程序中，曾以被告之
    夫甲○○代理人之身分，提出為被告所指係丙○○偽造之八十六年九月四日民事
    委任書後（見執行卷第二０二頁），即於同日到院與該件拍定人周添順之代理人
    周文宗，就坐落本件執行標的上屬自訴人所有之水井、電線桿之補償，以新台幣
    （下同）三萬五千元達成和解（見執行卷第二０三頁反面），嗣由證人周文宗交
    予被告其所簽立、到期日八十六年九月十日、指定受款人甲○○、票面金額三萬
    五千元、票號ＤＤＫ六二一七三一號、付款人臺灣中小企業銀行屏東分行之支票
    一紙，經被告轉交予證人乙○○於八十六年九月十七日，存入其設於高雄區中小
    企業銀行林邊分行、帳號00000000000000—０號帳戶提示兌領，
    分據丙○○、證人周文宗、被告乙○○在前案中供承在卷，並有高雄區中小企業
    銀行林邊分行九十一年四月二日九十一高銀邊管字第０三二號函暨檢送之存戶委
    託代收票據登錄單，及臺灣中小企業銀行屏東分行九十一年五月十五日九一屏東
    字第一二五四函檢送之前述票據影本一紙附於前案卷內可佐，堪認被告委任丙○○處理前揭強制執行案件。（四）丙○○並非該強制執行事件之當事人，執行損
    益之結果於其無直接利害關連，自無須刻意偽造前開聲明異議狀、聲請狀、委任
    狀等文書，為被告等處理該執行案件程序之進行，況前開文書與被告於八十八年
    自字第六十二號所指遭丙○○等人偽造之借據並非相同，於被告而言，並無損害
    可言。綜上，被告明知委任丙○○處理前開強制執行案件，竟向法院自訴稱丙○○未受委任偽造前揭聲明異議狀等文書，顯係欲使丙○○受刑事處罰，而誣告丙○○犯偽造文書罪，為其論罪依據。訊據被告乙○○否認有上開犯行，辯稱：丙○○已自承於八十五年九月九日提出之聲請狀係其所撰寫，此後之書狀應均為丙○○所撰寫，丙○○於八十六年十二月二十六日提出之民事委任狀，與甲○○於
    八十六年十二月十日所提民事陳明狀內容相同，係因八十六年十二月十日之民事
    委任狀亦為丙○○所撰寫。而丙○○委任黃政雄律師承辦上開民事強制執行事件
    若係受被告委任為之，為何不向被告收取律師費？故被告並無明知不實事項提出
    誣告等語。
四、按意圖他人受刑事或懲戒處分，向該管公務員誣告者，處七年以下有期徒刑，刑
    法第一百六十九條第一項定有明文。是欲成立誣告罪，首須行為人虛構事實，次
    為行為人有使他人受刑事或懲戒處分之主觀意圖方足當之，倘行為人主觀上認知
    被誣告者之行為應構成犯罪，然該被誣告者之行為事實上不構成犯罪，則難認該
    行為人有誣告之主觀意圖，應不成立誣告罪。故本件被告乙○○是否構成誣告罪
    ，應審究者為：被告乙○○是否有概括委請丙○○處理本院八十五年度執字第
    八三八號民事強制執行相關事宜；被告乙○○有無逐一授權並提供印章予丙○○，委其以甲○○名義於八十五年九月九日提出聲請狀、八十六年七月二十三日
    之聲明異議狀、八十六年九月四日之委任狀、八十六年十二月二十六日之委任狀
    、八十七年七月三日之委任狀；若被告乙○○有概括委請丙○○處理本院八十
    五年度執字第八三八號民事強制執行相關事宜，但無逐一授權丙○○提出上開書
    狀及委任狀，被告乙○○因之提起偽造文書之自訴，是否構成誣告罪？經查：
(一)、被告乙○○於九十年九月二十一日，委任孔福平律師，以甲○○名義具狀向本院
    提起自訴，其內容為：本院八十五年度執字第八三八號民事強制執行程序中，以
    甲○○名義於八十五年九月九日提出之聲請狀、八十六年七月二十三日之聲明異
    議狀、八十六年九月四日之委任狀、八十六年十二月二十六日之委任狀、八十七
    年七月三日之委任狀均係證人丙○○所偽造並冒用甲○○印章，認丙○○涉犯刑
    法第二百十七條、第二百十條、第二百十六條、第二百十四條偽造文書罪，有刑
    事自訴狀一紙附卷可稽（偵查卷第五頁）。嗣上開案件經本院於九十一年六月十
    七日以九十年度自字第七七號判決諭知丙○○無罪確定在案，亦經本院依職權調
    取本院前開卷宗核閱屬實，是此部分之事實，應堪認定。
(二)、本院八十五年度執字第八三八號民事強制執行程序中，以甲○○名義於八十五年
    九月九日提出之聲請狀、八十六年七月二十三日之聲明異議狀、八十六年九月四
    日之委任狀、八十六年十二月二十六日之委任狀、八十七年七月三日之委任狀均
    係證人丙○○所撰寫並蓋用甲○○印章，提出於本院民事執行處一節，業經證人
    丙○○於本院審理時證述屬實（本院卷第八五至第八六頁），惟證人丙○○稱上
    開書狀均係被告乙○○委任其撰寫，並交付甲○○之印章供其蓋用提出上開書狀
    於本院云云（本院卷第六二至第六四頁），然被告乙○○就上開書狀之提出是否
    有逐一授權、委任證人丙○○為之，並交付甲○○之印章予證人丙○○，除證人
    丙○○單方面之陳述外，別無其他證據以資證明。而證人丙○○於本院九十年度
    自字第七七號之偽造文書案件中為被告，於涉上開案件誣告之本案中，與被告乙○○自處於對立之地位，其所為此部分證言非無虛偽之可能，是否真實可信，亦
    屬有疑，故無法以證人丙○○之證言，即認前開委任狀上所蓋用之印章，係被告
    乙○○所交付證人丙○○使用。
(三)、被告乙○○於本院審理時，供述其收到法院之支付命令後，即交給證人丙○○，
    丙○○並稱其會處理等語（本院卷第九一頁至第九二頁）。而本院民事執行處嗣
    後於上開八十五年度執字第八三八號民事強制執行程序中，曾先後傳喚、通知債
    務人甲○○十六次，除八十五年十一月十二日拍賣通知由丙○○代領，其餘鑑價
    函、強制管理命令、拍賣通知、追繳契據等分由甲○○或甲○○之子陳福全、陳
    恩祥、媳婦縲吉娜及被告乙○○等家屬所收受，有前揭通知函之送達回證附於本
    院八十五年度執字第八三八號民事執行卷宗可佐，而上開通知函部分由被告乙○○代為收受者，係於送達回證上蓋用甲○○或乙○○之印章，業經被告乙○○於
    本院審理時供述在卷（本院卷第八七頁），是被告乙○○就本院民事執行處甲○○所有坐落於屏東縣林邊鄉○○○段第二○六、第二一八號、屏東縣南州鄉○路
    ○段第五三二號三筆土地進行查封、拍賣之強制執行程序事應有所知悉，並曾委
    由證人丙○○處理相關事宜，應可認定。然被告乙○○雖委由丙○○代為處理相
    關事宜，惟尚不得以此推論被告有逐一授權丙○○以甲○○名義提出上開書狀及
    委任狀之客觀行為。
(四)、證人丙○○於該前開民事強制執行程序中，雖曾於八十六年九月四日以甲○○之
    代理人身分，與該件拍定人周添順之代理人周文宗，就坐落本件執行標的上之水
    井及電線桿補償事宜，以新台幣（下同）三萬五千元達成和解（見執行卷第二０
    三頁反面），由證人周文宗交予丙○○其所簽發、到期日八十六年九月十日、受
    款人甲○○、票面金額三萬五千元、票號ＤＤＫ六二一七三一號、付款人臺灣中
    小企業銀行屏東分行之支票一紙，經丙○○轉交予被告乙○○，被告乙○○於八
    十六年九月十七日，存入其設於高雄區中小企業銀行林邊分行、帳號00000
    000000000—０號帳戶提示兌領，業據被告乙○○於本院審理時供承在
    卷（本院卷第八八頁），並有高雄區中小企業銀行林邊分行九十一年四月二日九
    十一高銀邊管字第０三二號函暨檢送之存戶委託代收票據登錄單，及臺灣中小企
    業銀行屏東分行九十一年五月十五日九一屏東字第一二五四函檢送之前述票據影
    本一紙附於前案卷內可佐（本院九十年度自字第七七號卷第二二七頁），然被告
    乙○○事後收受丙○○所交付之前開支票行為，亦僅能佐證被告確有概括委請丙○○處理該強制執行事件，尚不能證明其於事前確有個別授權證人丙○○以甲○○名義於八十六年九月四日提出委任狀於本院民事執行處。
(五)、證人丙○○於八十六年十二月二十六日提出之民事委任狀後，即於同日到院陳稱
    ：「（法官問：本件林邊鄉○○段二一八號有無增值情形？）我們認為這段期間
    該筆土地有增值‧‧‧‧（希望能重新估價再拍賣）。」等語（上開執行卷第二
    二三、二二四頁），雖與甲○○前於八十六年十二月十日所提民事陳明狀內容主
    旨大致相同（上開執行卷第二二一、二二二頁），然於法院強制執行程序中，一
    般執行債務人多希冀提高拍賣標的物之拍賣底價，以使拍賣後清償債權人之價額
    得以隨之提高，此為常情，是證人丙○○於八十六年十二月二十六日所提之民事
    委任狀內容雖與甲○○前所提出之陳明狀有所相同，亦與常情無所相悖，無法以
    此即認該次之委任狀為被告乙○○授權並委任證人丙○○所提出。
(六)、丙○○於八十七年七月三日以甲○○名義委任黃政雄律師之委任狀，係其出面與
    黃政雄律師之父親黃麗田接洽後所為委任，業經證人黃政雄律師於本院前案審理
    中證述在卷（本院九十年度自字第七七號卷宗第二六頁），就該次委任律師之費
    用，丙○○並無向被告乙○○收取，亦經丙○○於本院審理時證述在卷（本院卷
    第八六頁至第八七頁），而衡諸常情，若係受他人所託代為委任律師，受託人應
    會於支付律師費用時，轉向該委任人收取方合常理，然丙○○於事後並未向被告
    乙○○請求支付該次之律師費用，此舉實有悖常情，故丙○○上開委任狀之提出
    ，是否確經被告乙○○之授權為之，更屬有疑。綜前所述，被告曾概括委請丙○○處理上開強制執行事件，固堪認定，然尚乏證據證明其有就上開書狀、委任狀
    之提出及使用甲○○印章有逐一授權之客觀行為。
(七)、被告乙○○雖委任證人丙○○代為處理上開民事強制執行事件之相關事宜，惟以
    被告乙○○年近六十歲，僅小學畢業之教育程度，其主觀上認為僅委任丙○○處
    理前開強制執行程序相關事宜，若須用印、具狀、或委請律師仍須逐一經其同意
    ，尚與常情無違。況就上開強制執行程序之進行，及應提出何種書狀，被告乙○○並無所悉，故其對丙○○將進行何程序、提出何種書狀或於何種情形使用甲○○印章，以其智識程度難有所知。從而，其雖明知有概括委請丙○○處理該強制
    執行事件，然其主觀上既認丙○○使用甲○○名義製作本案相關書狀及委任狀仍
    須再逐一經其同意，而以丙○○未經其同意製作該等書狀、委任狀據以委請律師
    對丙○○提起偽造文書之自訴，其法律認知縱非正確，亦難認其有何虛構事實之
    行為及藉此誣告丙○○之故意。
(八)、綜上所述，證人丙○○於本院九十年度自字第七七號偽造文書案件中，雖經諭知
    無罪確定，然既無法證明證人丙○○提出上開書狀及委任狀係逐一經過被告乙○○之授權、委任，並交付甲○○之印章為之，尚難遽憑證人丙○○之指述即遽認
    被告乙○○提出自訴之事實係屬虛構。再者，被告雖明知其有將前揭強制執行事
    件之執行通知交由丙○○處理，然其主觀上認為丙○○製作及提出於民事執行處
    之書狀及委任狀，均未事前徵得其同意，且其未交付甲○○之印章，而認該等書
    狀及委任狀為丙○○所偽造，乃委由律師對丙○○提出上開偽造文書罪之自訴，
    其主觀上確係認定丙○○之行為涉犯偽造文書，而非意圖使丙○○受刑事處分，
    虛構事實而為誣告。此外復查無其他積極證據足認被告乙○○有誣告犯行，自應
    為被告乙○○無罪之諭知。
據上論斷，應依刑事訴訟法第四百五十二條、第三百零一條第一項，判決如主文。
本案經檢察官何克昌到庭執行職務。
中      華      民      國      九十三      年    四    月    三十    日
                                      臺灣屏東地方法院刑事第三庭
                                          審判長法  官   蔡國卿
                                                法  官   楊萬益
                                                法  官   柯雅惠
右正本證明與原本無異。
如不服本判決應於收受本判決送達後十日內向本院提出上訴書狀，其未敘述上訴理由
者，並得於提起上訴後十日內向本院補提理由書狀（均須按他造當事人之人數附繕本
 ）「切勿逕送上級法院」
                                          書記官   葉祝君
中      華      民      國      九十三      年    四    月    三十    日
